臺灣高雄地方法院民事判決　　　　　　 100年度訴字第1268號
原　　　告　林怡吟　
訴訟代理人　劉嘉裕律師
　　　　　　謝孟璇律師　　　　　　
被　　　告　張晉瑋　
兼上 一 人　張皆得　
法定代理人　　
兼上 一 人　韓秀美　
訴訟代理人　　　　　　　　　
被　　　告　林仲芽　
訴訟代理人　洪錫鵬律師　　　　　　　　　　　
當事人間損害賠償事件，本院民國100 年11月10日言詞辯論終結
，判決如下：
    主      文
被告張晉瑋、張皆得、韓秀美應連帶給付原告新台幣捌拾壹萬柒
仟伍佰玖拾捌元，及自民國一００年五月八日起至清償日止，按
年息百分之五計算之利息。
被告林仲芽應給付原告新台幣捌拾壹萬柒仟伍佰玖拾捌元，及自
民國一００年五月三日起至清償日止，按年息百分之五計算之利
息。
上開二項判決，如其中一項被告已為給付，他項被告於該給付範
圍內免除給付義務。
原告其餘之訴駁回。
訴訟費用由被告連帶負擔二十分之十一，餘由原告負擔。
本判決於原告以新台幣貳拾柒萬元供擔保後得假執行；被告張晉
瑋、張皆得、韓秀美三人或被告林仲芽如以新台幣捌拾壹萬柒仟
伍佰玖拾捌元為原告供擔保時，得免為假執行。
原告其餘假執行之聲請駁回。
    事實及理由
一、原告主張：訴外人林冠名（已於起訴後死亡，並經原告撤回
    起訴）明知被告張晉瑋未滿18歲，為無駕照之人，竟於民國
    99年3 月12日凌晨，將其租用之車牌號碼0783-JJ 號自用小
    客車交予被告張晉瑋使用，嗣被告張晉瑋於同日凌晨1 時許
    ，駕駛上開小客車沿高雄市○○區○○路快車道由東往西方
    向行駛時，疏未注意車前狀況與車行方向有無其他車輛，即
    任意自快車道變換至慢車道，適原告亦騎乘車牌號碼CB7-06
    1 號重型機車搭載訴外人吳嘉祺亦沿鳳旗路同向行駛在慢車
    道上，乃遭被告張晉瑋撞及，原告因而人車倒地，並受有創
    傷性腹部外傷、嚴重肝臟撕裂傷、右肺挫傷併血胸、疑似頸
    椎創傷性滑脫及腰椎外傷性關節病變等傷害，經送往義大醫
    院手術急救並住院治療後，仍遺有肝臟、腰椎、頸椎疼痛之
    病症，腹部亦因大範圍傷口而有進行修補手術之必要。本件
    車禍事故係因訴外人林冠名將上開小客車借予無照之被告張
    晉瑋使用所肇致，兩人自應負共同侵權行為損害賠償責任；
    又被告張晉瑋、訴外人林冠名於系爭事故發生時均未滿20歲
    ，則被告張皆得之父、母即被告張皆得、韓秀美，及訴外人
    林冠名之父即被告林仲芽，亦應分別與被告張晉瑋、訴外人
    林冠名對原告所受損害負連帶賠償責任。今原告因系爭車禍
    事故受傷，支出醫藥費新台幣（下同）27,632元，而原告因
    傷勢嚴重，於住院之23日期間均需專人看護，共受有46,000
    元之看護費用損失；出院後復因往返醫院門診就醫18次，共
    支出交通費17,856元；另原告因腹部傷口搔癢醜陋，須進行
    修補手術，預估費用40,000元；再原告於車禍發生前每月薪
    資32,175 元，惟受傷後須休養1 年，受有勞動能力減損288
    ,100元之損害；而原告所有之車號CB7-061 號機車因系爭事
    故受損，預估修復費用10,020元；且原告因系爭車禍，肝臟
    、肺臟、頸椎、腰椎均嚴重受傷，並領有全民健保局核發之
    重大傷病證明，往後就業、婚姻生活亦將遭受重大影響，亦
    得請求精神慰撫金1,000,000 元，為此乃依民法第184 條、
    第185 條第2 項、第187 條第1 項、第193 條第1 項、第19
    5 第1 項前段、第196 條規定，聲明求為判令：(一)、被告張
    晉瑋、張皆得、韓秀美應連帶給付原告1,494,688 元及自起
    訴狀繕本最後送達翌日即100 年5 月8 日起至清償日止，按
    年息百分之五計算之利息。(二)、被告林仲芽應給付原告1,49
    4,688 元及自追加被告狀繕本送達翌日即100 年5 月3 日起
    至清償日止，按年息百分之五計算之利息。(三)、上開一、二
    項內容如任一被告為給付，他項被告於給付範圍內免除給付
    義務。(四)、願供擔保，請准宣告假執行。
二、被告張晉瑋、張皆得、韓秀美係以：不爭執被告張晉瑋就系
    爭車禍之發生確有過失，惟被告張晉瑋無照駕駛訴外人林冠
    名租用之小客車，並非被告張皆得、韓秀美所得知悉，已超
    出法定代理人所能監督之範圍，又否認原告於住院期間有僱
    請看護之必要，而原告就其出院後就診之交通費及修補傷口
    之整型手術費，均未提出實際支出之證明，其主張並不實在
    ，另原告於99年11月起即能從事專櫃工作，顯然無須長達1
    年之休養，且其機車所受損害尚應折舊，另原告於身體回復
    後，外觀上並無異狀，其請求1,000,000 元之慰撫金實屬過
    高，爰聲明求為判決：原告之訴駁回；如受不利判決，願供
    擔保請准宣告免為假執行。
三、被告林仲芽則以：訴外人林冠名雖將系爭小客車借予被告張
    晉瑋使用，惟並不知被告張晉瑋無駕駛執照，自無須負共同
    侵權行為之損害賠償責任，被告林仲芽亦無從本於法定代理
    人之身分負連帶賠償之責。又原告應就其病況有看護必要，
    及其確實支出交通費用、傷口修補整型費用、機車修復費用
    部分提出相關證明，另否認原告受有288,100 元之勞動能力
    損害，且原告請求之精神慰撫金過高，爰聲明求為判決：原
    告之訴駁回；如受不利判決，願供擔保請准宣告免為假執行
    。
四、兩造不爭執事項：
  (一)、被告張晉瑋為81年7 月26日生，於99年3 月12日系爭車禍
      發生時未滿18歲，尚無汽車駕駛執照。
  (二)、訴外人林冠名於99年3月12日凌晨，將其所承租之車牌號
      碼0783-JJ 號小客車借予被告張晉瑋使用。
  (三)、被告張晉瑋於上開時間駕駛系爭小客車，沿高雄市○○區
      ○○路快車道由東往西方向行駛，疏未注意車前狀況與車
      行方向有無其他車輛，即任意自快車道變換至慢車道，適
      原告亦騎乘車牌號碼CB7-061 號重型機車搭載訴外人吳嘉
      祺亦沿鳳旗路同向行駛在慢車道上，乃遭被告張晉瑋撞及
      ，原告因而人車倒地，並受有創傷性腹部外傷、嚴重肝臟
      撕裂傷、右肺挫傷併血胸、疑似頸椎創傷性滑脫及腰椎外
      傷性關節病變等傷害。
  (四)、被告張晉瑋因系爭車禍事故，經臺灣高雄少年法院以99年
      度少護字第609 號裁定交付保護管束確定。
  (五)、原告因系爭車禍事故受傷，支出醫療費用27,632元。
  (六)、原告就系爭車禍事故業已請領強制汽車責任保險金84,860
      元。
  (七)、訴外人林冠名於100 年7 月1 日死亡，其繼承人均聲請拋
      棄繼承，並經本院家事庭100 年度司繼字第2376號准予備
      查在案。
五、本院得心證之理由：
  (一)、被告是否應對原告負損害賠償責任？
    1.被告張晉瑋於上開時間無照駕駛系爭小客車，沿高雄市○
      ○區○○路快車道由東往西方向行駛，疏未注意車前狀況
      與車行方向有無其他車輛，即任意自快車道變換至慢車道
      ，適原告亦騎乘車牌號碼CB7-061 號重型機車沿鳳旗路同
      向行駛在慢車道上，乃遭被告張晉瑋撞及，原告因而受有
      創傷性腹部外傷、嚴重肝臟撕裂傷、右肺挫傷併血胸、疑
      似頸椎創傷性滑脫及腰椎外傷性關節病變等傷害，而被告
      張晉瑋因前開事件經臺灣高雄少年法院以99年度少護字第
      609 號裁定交付保護管束確定等情，業為兩造所不爭執，
      並經本院調取上開少年事件卷宗查明無訛，本院依調查證
      據之結果，自應認原告主張被告張晉瑋就系爭車禍之發生
      存有過失責任為真實，是本件被告張晉瑋既因無照及違規
      變換車道之過失而致原告受傷，其於原告所受之損害自應
      負侵權行為之損害賠償責任，自堪認定。
    2.按「違反保護他人之法律，致生損害於他人者，負賠償責
      任。但能證明其行為無過失者，不在此限」，民法第184
      條第2 項訂有明文，而「汽車駕駛人允許無駕駛執照之人
      ，駕駛其車輛者，吊扣其駕駛執照三個月」，道路交通管
      理處罰條例第23條第2 款亦有明訂。本件被告林仲芽固辯
      稱訴外人林冠名雖將系爭小客車借予被告張晉瑋使用，但
      其並不知被告張晉瑋無汽車駕駛執照，自無過失可言云云
      。經查，被告張晉瑋為81年7 月26日生，於99年3 月12日
      系爭車禍發生時未滿18歲，尚無汽車駕駛執照已如前述，
      而訴外人林冠名於警詢時業已自承其與被告張晉瑋係同班
      同學等語在卷（見上開少年事件警卷），而其係80年10月
      17日生，於本件事發時之年齡亦僅18歲5 個月，縱其於甫
      滿18歲即已考取駕駛執照，時間仍屬短暫，而與其年齡相
      當之同班同學中，諒必仍有多數人或因未滿18歲無法考照
      ，或因其他原因尚未取得駕駛執照，訴外人林冠名就此一
      情形斷無不知之理，其於警詢時辯稱因其本身已有駕駛執
      照，故認為被告張晉瑋亦應有執照云云，係屬推諉之詞尚
      難採信。本件訴外人林冠名於出借系爭小客車予被告張晉
      瑋使用前，已可預見被告張晉瑋極有可能尚未考取汽車駕
      照，將因不具相當之駕駛知識及技術而導致車禍之發生，
      竟因僥倖認不致發生，即全然未加詢問而貿然出借系爭小
      客車，確有明顯疏失甚明。是訴外人林冠名既違反保護他
      人之法律，將系爭小客車交予無駕駛執照之被告張晉瑋駕
      駛，致系爭車禍事故發生而使原告受有損害，其2 人自應
      依民法第185 條之共同侵權行為之規定對原告負連帶賠償
      責任。
    3.次按「無行為能力人或限制行為能力人，不法侵害他人之
      權利者，以行為時有識別能力為限，與其法定代理人連帶
      負損害賠償責任」、「前項情形，法定代理人如其監督並
      未疏懈，或縱加以相當之監督，而仍不免發生損害者，不
      負賠償責任」，民法第187 條第1 項前段及第2 項分別訂
      有明文。本件被告張皆得、韓秀美固辯稱其等並未讓被告
      張晉瑋使用家中車輛，亦不知被告張晉瑋會駕駛車輛，系
      爭事故已超出所能監督之範圍云云，惟被告張皆得、韓秀
      美對其等監督並未鬆懈乙節並未舉證以實其說，而被告張
      晉瑋於事發時已17歲，訴外人林冠名則已滿18歲，均為有
      識別能力之人，且應知悉無照駕駛係交通法規所禁止，竟
      均未能遵守及注意，復因被告張晉瑋未依規定貿然變換車
      道而肇致本件車禍事故，顯見其等2 人對交通安全及他人
      生命財產之輕忽態度，被告張皆得、韓秀美及林仲芽未加
      以妥適約束監督，自難認其等監督並未疏懈或已加以相當
      之監督仍不免發生損害，自均應依民法第187 條第1 項規
      定負連帶賠償責任。被告張皆得、韓秀美上開所辯，均難
      採信。
  (二)、再「不法侵害他人之身體或健康者，對於被害人因此喪失
      或減少勞動能力，或增加生活上之需要時，應負損害賠償
      責任」、「不法毀損他人之物者，被害人得請求賠償其物
      因毀損所減少之價額」，又「不法侵害他人之身體、健康
      、名譽、自由、信用、隱私、貞操，或不法侵害其他人格
      法益而情節重大者，被害人雖非財產上之損害，亦得請求
      賠償相當之金額」，民法第193 條第1 項、第196條 及第
      195 條第1 項分別定有明文。本件被告張晉瑋及訴外人林
      冠名既因上開過失而致原告受有前述傷害，其等2 人就此
      自應負侵權行為之損害賠償責任，而被告張晉瑋及訴外人
      林冠名於本件事發時均為未成年人，其等之法定代理人即
      被告張皆得、韓秀美及被告林仲芽，自應分別與被告張晉
      瑋、訴外人林冠名對原告負連帶賠償責任。茲就原告所得
      請求之損害賠償金額計算如后：
    1.醫藥費部分：
      原告因系爭車禍事故受傷，支出醫療費用27,632元乙節，
      此為兩造所不爭執，經核上開費用均係其醫療所必要之支
      出，依法自應予以准許。 
    2.看護費部分：
      原告因本件車禍受傷後乃自99年3 月12日起至同年4 月3
      日止共23日在義大醫院住院治療，此有診斷證明書在卷可
      憑（見本院100 年度岡調字第17號卷第17、18頁），而本
      院依職權函詢義大醫院其所受傷勢有無看護必要，業據覆
      為：「病患林怡吟於99年3 月12日因車禍事故受傷至本院
      就醫，同年4 月3 日出院，此期間需接受專人權日看護。
      本院委託之看護公司之收費標準為每人每日2,000 元。」
      等語，此有該院100 年5 月25日義大醫院字第10000858號
      函在卷可稽（見本院卷第60頁），而原告就99年3 月18日
      起至同月28日止係聘請訴外人江桂香擔任看護，支出看護
      費用20,000元乙節，亦有收據1 紙附卷足憑，至其於其餘
      住院期間內雖均係由其家人代為照顧起居而未開立任何費
      用支出證明，惟親屬看護所付出之勞力，並非不能評價為
      金錢，只因兩者身份關係密切而免除支付義務，此種親屬
      基於身份關係之恩惠，自不能加惠於加害人之被告，故應
      衡量及比照僱用職業護士看護情形，認原告因此受有相當
      親屬看護費之損害而得向被告請求賠償，並依義大醫院委
      託之看護人員每日2,000 元計算，則原告既因上開傷害而
      須住院治療，其於住院期間之23日均需人全日在旁予以佐
      理照顧，是其因本件車禍受有看護費之損失計應為46,000
      元（2,000 ×23＝46,000），原告此部分請求自應予以准
      許。
    3.交通費用：
      原告主張其出院後往返義大醫院門診治療18次，每趟來回
      車費992 元，計支出交通費用17,856元等語，而原告家住
      台南市安定區港口村262-1 號，若搭乘計程車至台南火車
      站，單趟車費為320 元，而自台南站搭乘火車至楠梓站站
      之票價為48元，自楠梓站搭乘計程車前往義大醫院之單趟
      車費為185 元等情，此有台南市計程車客運商業同業公會
      、高雄市計程車客運商業同業公會函覆在卷（見本院卷第
      227 頁、第231 頁），並有交通部台灣鐵路管理局票價查
      詢結果1 紙在卷為憑（見本院卷第251 頁），則原告每次
      往返義大醫院之所需交通費應為1,106 元，而原告因傷後
      行動不便本即無法自行前往就醫，其雇請計程車載其自車
      站往返自屬應當，原告以每趟往返992 元計算尚屬合理，
      而其至義大醫院門診之次數計18次，此有診斷證明書在卷
      可稽（見本院100 年度岡調字第17號卷第24頁以下），是
      此部分自屬增加其生活上需要之支出而應准許。
    4.傷口修補整型費用：  
      原告因系爭車禍受傷，手術後腹部留下巨大傷口疤痕，預
      估傷口修補手術費用為40,000元，此經義大醫院以100 年
      10月31日義大醫院字第10001867號函覆明確（見本院卷第
      257 頁），本院經核上開費用應均係其醫療所必要之支出
      ，依法自應予以准許。
    5.勞動能力喪失部分：
      查原告於系爭車禍受傷，致其勞動能力減損比例約70% ，
      減損期間約1 年乙節，此有義大醫院100 年5 月25日義大
      醫院字第10000858號函在卷足稽，而其於事發時係任職於
      高雄市私立冠碩文理補習班擔任教師，每月薪資32,175元
      ，此有原告所提薪資說明單1 紙為證（見本院100 年度岡
      調字第17號卷第32頁），則其所得請求賠償之勞動能力減
      損應為270,270 元（32,175×70% ×12=270,270），其逾
      此範圍外之請求則為無據。
    6.精神慰撫金部分：
      本件原告因上開車禍致受有創傷性腹部外傷、嚴重肝臟撕
      裂傷、右肺挫傷併血胸、疑似頸椎創傷性滑脫及腰椎外傷
      性關節病變等傷害，手術後復經全民健康保險局核定為重
      大傷病，其於治療期間身心業均經歷重大折磨，且出院後
      之生活仍有諸多不便，日後尚須進行傷口修補手術，精神
      自受有莫大痛苦可堪認定。查原告係75年1 月4 日出生，
      名下僅有1995年份之汽車1 部，別無其他財產；而被告張
      晉瑋學歷為高苑高工肄業，現服兵役中，名下無任何財產
      ；被告張皆得為國中學歷，名下亦無任何財產，現從事擺
      攤生意；被告韓秀美學歷為國小5 年級，名下有房屋1 筆
      、土地2 筆、1996年份之汽車1 部；被告林仲芽目前擔任
      益昌鑽孔企業有限公司之負責人，99年之所得金額為1,24
      8,788 元，名下有房屋4 筆、田賦13筆、土地3 筆、汽車
      3 部、投資8 筆，此分別經被告韓秀美、林仲芽陳明在卷
      ，並有稅務電子閘門財產所得調件明細表等件附卷可參，
      爰審酌兩造經濟狀況、原告所受傷害程度及其因本件傷害
      所生之生活上不便等一切情狀，認以其請求之慰撫金1,00
      0,000元尚屬過高，應以500,000 元為適當。
    7.機車受損部分：
      按「不法毀損他人之物者，依民法第196 條規定，應向被
      害人賠償其物因毀損所滅少之價額，並非賠償修理其物所
      實際支出之修理費。故物被不法毀損後，僅須其物之價額
      減少，即須賠償其所減少之價額。至其物有無修理？及其
      修理費有無實際支出？在所不問」、「依民法第196 條規
      定，命加害人向被害人賠償其物因毀損所減少之價額，其
      額數應以該物受損後之價值與毀損前原來之價值比較決定
      之」，最高法院72年台上字第3792號、73年台上字第1574
      號分別著有判例意旨可資參照。本件原告固主張其所有車
      牌號碼CB7-061 號機車於系爭事故後受損，經估價所需修
      復費用為15,100元（零件10,020元、工資5,080 元）云云
      ，並提出估價單2 紙為證（見本院卷第190 頁），惟原告
      自承其事後並未進行維修，而係以10,000元之價格出售乙
      節，亦有機車買賣合約書1 紙附卷可佐。經查，原告所有
      之上開機車為2004年7 月出廠之山葉XC100 型式重型機車
      ，新車市價約為42,800元，此有該車行車執照及同款機車
      網路報價資料各1 紙在卷足憑，算至99年3 月12日系爭車
      禍事故發生時，該機車使用期間已有5 年4 月，而依行政
      院修正發布之固定資產耐用年數表，機器腳踏車之耐用年
      數為3 年，採平均法計算折舊，每年折舊率為333/ 1000
      ，該機車於於車禍遭毀損前之殘值僅餘10,700元【計算方
      式：殘價＝取得成本÷（耐用年數＋1 ）即42,800元÷（
      3 ＋1 ）＝10,700（元以下四捨五入）】，而被告於車禍
      發生後尚得將該機車以10,000元出售，則依上開說明，本
      件原告所受損害應以兩者之差額即700 元計算始屬合理，
      逾此範圍之請求應予駁回。
  (三)、綜上所述，本件原告所得請求被告賠償之金額計為902,45
      8 元（計算式：27,632+46,000+17,856+40,000+270,270+
      500,000+700 ），惟原告自承於前業已向強制汽車責任保
      險人領取84,860元，是依強制汽車責任保險法第30條所定
      ，加害人即被告受賠償請求時自得就此主張扣除，則原告
      可得請求被告賠償之金額即為817,598 元。從而本件原告
      請求被告張晉瑋、張皆得、韓秀美應連帶給付817,598 元
      及其遲延利息，暨被告林仲芽亦應給付817,598 元及其遲
      延利息，而若被告張晉瑋、張皆得、韓秀美3 人或被告林
      仲芽為給付時，其餘被告就給付範圍內免清償責任，洵屬
      有據，應予准許，至其逾此範圍外之請求即為無據而均應
      予駁回。
六、本件兩造均陳明願供擔保聲請宣告假執行或免為假執行，經
    核並無不合，爰就原告勝訴部分，分別酌定相當之擔保金額
    宣告之，至原告敗訴部分，其假執行之聲請即失所附，自應
    予以駁回。
七、本件為判決基礎之法律關係已臻明確，兩造其餘攻擊防禦方
    法核與判決結果不生影響，毋庸一一論列，併此敘明。
八、據上論結，本件原告之訴為一部有理由，一無理由，爰依民
    事訴訟法第79條、第85條第1 項、第2 項、第390 條第2 項
    、第392條第2項，判決如主文。
中    華    民    國   100    年    11    月    24    日
                    民事第四庭法  官  謝  雨  真
以上正本係照原本作成。
如對本判決上訴，須於判決送達後20日內向本院提出上訴狀。
中    華    民    國   100    年    11    月    24    日
                              書記官  解  景  惠